【裁判字號】    95,上,353
【裁判日期】    951003
【裁判案由】    拆屋還地
【裁判全文】
臺灣高等法院民事判決                   95年度上字第353號
上  訴  人  癸○○
            庚○○
            壬○○
            辛○○
                        5
            己○○
共      同
訴訟代理人  朱昭勳律師
被上訴人    丑○○（吳俊源承當訴訟人）
            甲○○
            丙○○
            子○○○
            乙○○
            戊○○
上  一  人
法定代理人  丁○○
共      同
訴訟代理人  彭火炎律師
            張玉琳律師
上列當事人間拆屋還地事件，上訴人對於中華民國95年2月24日
臺灣新竹地方法院94年度訴字第15號第一審判決提起上訴，本院
於95年9月20日言詞辯論終結，判決如下：
    主  文
原判決關於命上訴人拆屋還地及按月給付新台幣肆仟捌佰壹拾參
元損害金及其假執行之宣告，暨該訴訟費用部分均廢棄。
上訴人向被上訴人承租坐落新竹縣竹東鎮○○○段一五九之一一
地號，面積一百三十平方公尺土地之租金，自民國九十四年一月
一日起調整為每年新台幣柒萬玖仟捌佰柒拾貳元。
被上訴人其餘之訴及假執行之聲請駁回。
其餘上訴駁回。
第一、二審訴訟費用除確定部分外由上訴人負擔十分之一，餘由
被上訴人甲○○負擔十分之四，丑○○負擔十分之三，子○○○
負擔十分之一，戊○○、丙○○、乙○○各負擔三十分之一。
    事實及理由
一、按訴訟繫屬中為訴訟標的之法律關係，雖移轉於第三人，於
    訴訟無影響。但第三人如經兩造同意，得聲請代當事人承當
    訴訟。民事訴訟法第254條第1項定有明文。被上訴人吳俊源
    業於民國95年1月24日將其新竹縣竹東鎮○○○段159-11地
    號土地應有部分17/48之所有權移轉登記予其配偶丑○○，
    有土地登記謄本可稽（見本院卷第47頁）。丑○○於95年6
    月7日具狀承當訴訟（見本院卷第70、71頁），並經兩造表
    示同意（見本院卷第79頁），核與首揭法文規定相符，先此
    敘明。
二、被上訴人主張：上訴人之父徐錦田前向被上訴人承租其所有
    之新竹縣油林段第159-11地號，面積130平方公尺之土地
    ，於其上建築房屋。其後並約定自民國80年1月1日約定每年
    租金調整為新台幣（下同）3萬元，如每年公告地價有調整
    時，按前開地價比例調整租金。嗣徐錦田將所建房屋贈與其
    子即上訴人癸○○、庚○○、壬○○、辛○○、己○○等5
    人。惟徐錦田原所建坐落於系爭土地上房屋之樑柱、屋頂均
    經拆除而不堪使用，其與被上訴人間之租賃關係應已消滅，
    上訴人即無續予占用系爭土地之權源。又上訴人無權占用系
    爭土地，受有相當於租金之利益，致被上訴人受有損害，且
    無法律上之原因，被上訴人自得依侵權行為或不當得利之法
    律關係，請求返還其利益，系爭土地位於竹東鎮市區，交通
    便利，尚稱繁榮，應按土地申報總價額年息百分之10計算相
    當租金之利益。為此依民法第767、455條規定，先位請求上
    訴人應將坐落新竹縣竹東鎮○○○段159-11地號上如原判決
    附圖所示Ａ部分面積66平方公尺及如附圖所示Ｇ部分面積6
    平方公尺之地上物暨如附圖所示ａ、ｂ部分長度11.8公尺之
    圍牆拆除，並將Ａ、Ｇ部分土地連同如附圖所示Ｅ部分面積
    22平方公尺土地，返還予被上訴人。併依民法第184、179條
    規定，請求上訴人應自起訴狀繕本送達翌日起至返還前項土
    地之日止，按月連帶給付被上訴人6016元。退步之言，訴外
    人徐錦田自80年起每年繳納之土地租金僅3萬元，以93年為
    例，系爭土地130平方公尺之地價稅為1萬359元，上開租金
    用以扣除地價稅後，每年僅餘1萬9641元，其承租價格顯然
    偏低而失公平。若認兩造間租賃關係不消滅，則請按系爭土
    地申報總價額年息10%調整租金，故依民法第442條、第227
    條之2規定，備位請求系爭土地之租金自94年1月1日起調整
    為每月8320元。原審判決上訴人應將坐落新竹縣竹東鎮○○
    ○段159-11地號上如原判決附圖所示Ａ部分面積66平方公尺
    及如附圖所示Ｇ部分面積6平方公尺之地上物暨長度11.8公
    尺之圍牆拆除，並將Ａ、Ｇ部分土地連同如附圖所示Ｅ部分
    面積22平方公尺土地返還被上訴人。暨自94年12月22日起至
    返還前項土地之日止，按月給付被上訴人4813元損害金。並
    駁回被上訴人其餘請求。被上訴人就其先位之訴敗訴部分未
    表不服，已告確定。其於本院答辯聲明為：上訴駁回。
三、上訴人則以：系爭房屋絕無不堪使用之情形，僅因屋頂原係
    日式屋瓦，擬換成鐵皮瓦屋頂，乃拆掉屋頂，改換新瓦，順
    時將屋內隔間裝修，並非房屋自然損耗而不堪使用之程度。
    且依最高法院見解，不定期之租地建屋契約，並無租至房屋
    不堪使用為止之期限限制。又兩造於80年間已就租金調整成
    立訴訟上和解，自與確定判決有同一效力，被上訴人再請求
    調整租金，非法之所許等語，資為抗辯。其上訴聲明：(1)原
    判決不利於上訴人部分廢棄。(2)前開廢棄部分，被上訴人在
    第一審之訴及假執行之聲請均駁回。(3)如受不利判決，願供
    擔保請准宣告免為假執行。
四、查坐落新竹縣竹東鎮○○○段159-11地號土地原為吳彭秋蘭
    、吳雲源、吳俊源、甲○○、子○○○等5人共有，渠等將
    該地號130平方公尺土地出租予上訴人之父徐錦田，未定有
    期限，雙方並於80年12月12日在台灣新竹地方法院竹東簡易
    庭就吳彭秋蘭等人訴請增減土地租金事件（80年度東簡字第
    44號）成立訴訟上和解，雙方同意徐錦田承租土地之租金自
    80年1月1日起調整為每年3萬元，並言明上開租金係按80年
    土地公告地價計算，如嗣後每年公告地價有調整時，願按前
    開地價比例調整租金。嗣於90年間，吳彭秋蘭將其應有部分
    土地所有權移轉登記予甲○○、戊○○、丙○○、乙○○；
    吳雲源則於92年間將其應有部分土地所有權移轉登記予甲○
    ○，吳俊源則將其應有部分土地所有權移轉登記予丑○○，
    故系爭土地為被上訴人子○○○、丑○○、甲○○、戊○○
    、丙○○、乙○○共有，子○○○應有部分為1/16、丑○○
    應有部分17/48、甲○○應有部分47/96、戊○○、丙○○、
    乙○○應有部分各為1/32。而徐錦田於租用之系爭土地上建
    築門牌號碼為新竹縣竹東鎮○○路459號房屋，並於90年6月
    27日贈與其子即上訴人癸○○、庚○○、壬○○、辛○○、
    己○○5人，每人應有部分各為1/5。該房屋（含空地、雨棚
    ）計占用系爭159-11地號土地如原判決附圖所示A部分面積
    66平方公尺、E部分面積22平方公尺、G部分面積6平方公尺
    ，合計94平方公尺。上訴人5人並繼受系爭土地之不定期租
    賃關係。此為二造所不爭執，並有和解筆錄、土地異動索引
    、土地登記謄本、建築改良物贈與所有權移轉契約書、90年
    度契約繳款書、土地複丈成果圖在卷可稽（見原審卷第69至
    71 、364、365頁、本院卷第10、46、47、73至75頁），應
    堪信實。
五、被上訴人雖謂徐錦田原所建房屋已不堪使用，兩造間之租賃
    關係應已消滅云云。然此據上訴人堅決否認，並以前揭情詞
    置辯。茲查：
(一)按民法第449條規定：「租賃契約之期限，不逾20年。逾20年
  者，縮短為20年。前項期限，當事人得更新之。租用基地建築
  房屋者，不適用第一項之規定。」而土地法第103條規定：「
  租用建築房屋之基地，非因左列情形之一，不得收回：一契約
  年限屆滿時。二承租人以基地供違反法令之使用時。三承租人
  轉租基地於他人時。四承租人積欠租金額，除以擔保現金抵償
  外，達二年以上時。五承租人違反租賃契約時。」而於土地法
  公布施行後，依特別法優於普通法之原則，非有該法第103 條
  所列各款情形之一不得終止租約。故租用建築房屋之基地，非
  有土地法第103條所列各款情形之一，出租人不得收回，縱該
  地上所建之房屋因故滅失，而租用基地之契約要未失其存在，
  承租人仍得申請重建，且其申請重建之屋，除契約別有約定者
  從其約定外，不問是否與原狀相符，出租人均負有同意重建之
  義務（最高法院51年台上字第1288號、51年台上字第2987號判
  例意旨及最高法院51年度第2次民、刑庭總會會議決議參照）
  。被上訴人主張系爭土地之租賃關係因其上房屋不堪使用即歸
  於消滅，尚屬誤會。
(二)況依台灣省建築師公會就系爭土地上之房屋所為之鑑定報告書
  記載：「鑑定標的物原有構造為地上一層之木磚造桁架式斜屋
  頂建築物。經履勘其修建現況情形如下：(一)一樓平面增建：鑑
  定標的物左側廚房係擴大增建部分，經地政單位複丈現況C1部
  分面積為1.0平方公尺，一層增建面積比率為原有面積（A+B+C
  ）之1/90，即1.1%。(二)二樓平面增建：鑑定標的物後棟原有一
  樓部分增建閣樓面積為51.85平方公尺，增建面積比率為
  51.85/90.07即57.57%。(三)立面增建：鑑定標的物外牆增高部
  分，因內牆面經水泥粉刷，明顯看出新舊磚牆，且背面外牆尚
  留存原有屋簷木梁，可判斷屋簷頂為新磚牆，屋簷底為舊磚牆
  。因此外牆增高前棟部分為1.20公尺，後棟部分為1.44公尺，
  其增高率前棟部分為120/257即46.7%，後棟部分為144/279即
  51.6%。(四)結構材料變更：鑑定標的物原有屋頂構造為木造屋
  架蓋日式文化瓦，經全部拆除改建為輕鋼架蓋仿文化瓦屋頂，
  其屋頂結構材料變更率為100%。(五)後棟閣樓是否新建之研討：
  鑑定標的物後棟閣樓，因背面外牆中間尚存舊有簷木梁現況，
  可判斷標的房屋原有簷高僅為2.79公尺，除去一樓臥房樓高
  2.22公尺，即僅剩餘0.57公尺高度，不可能設閣樓作為居室使
  用。現況設有窗戶之淨高2.01公尺樓房，其面積為51.85平方
  公尺，已超過標的建築物一樓面積1/3以上，依建築技術規則
  建築設計施工編第1條14款規定視為另一樓層，因此該閣樓係
  新建增建之二樓房屋應無置疑。」（見原審卷第298、299頁）
  依上敘述可知，系爭房屋除屋頂全部換新外，其餘部分均係以
  舊有建築為基礎加予擴大增建。而屋頂之更換乃一般建物常見
  之修繕，是尚難據此認原有建築已不堪使用。至被上訴人雖舉
  固定資產耐用年數表為佐，然系爭房屋是否不堪使用，應依其
  實際屋況為判斷，至固定資產耐用年數表僅係營利事業為申報
  營利事業所得稅提列資產折舊所參考之依據（參見營利事業所
  得稅查核準則），要不得執此逕為不堪使用之推論。
(三)從而，被上訴人以兩造租賃關係業已消滅，依所有物返還請求
  權、租賃物返還請求權暨不當得利、侵權行為法律關係訴請上
  訴人拆屋還地及給付相當於租金之利得（損害），均無可採。
六、綜觀全辯論意旨，被上訴人慮其先位之訴無理由時，而為備
    位聲明，故其預備之訴應生移審之效力，且上訴人並已就該
    備位之訴部分為辯論，被上訴人先位之訴無理由後，本院自
    應就其備位之訴加以審究。又按租賃物為不動產者，因其價
    值之昇降，當事人得聲請法院增減其租金。但其租賃定有期
    限者，不在此限。又契約成立後，情事變更，非當時所得預
    料，而依其原有效果顯失公平者，當事人得聲請法院增、減
    其給付或變更其他原有之效果。民法第442條、第227-2條第
    1項分別定有明文。次按未定期限之基地租賃，契約當事人
    約定租金按基地申報地價之固定比率計算者，雖所約定之租
    金係隨基地申報地價之昇降而調整，惟契約成立後，如基地
    周邊環境、工商繁榮之程度、承租人利用基地之經濟價值及
    所受利益等項，已有變更，非當時所得預料，而租金依原約
    定基地申報地價之固定比率計算顯失公平者，出租人自得依
    民法第227條之2第1項規定，訴請法院調整其租金（最高法
    院93年台上字第2446 號判例意旨參照）。
七、查本件租賃為不定期限之租地建屋，此為兩造所不爭執。雖
    上訴人之父徐錦田曾與被上訴人甲○○、子○○○、及被上
    訴人丑○○、丙○○、戊○○、乙○○之前手達成訴訟上和
    解，自80年1月1日起調整系爭土地租金為每年3萬元，並言
    明上開租金係按80年公告地價計算，如嗣後每年公告地價有
    調整時，按前開地價比例調整租金。有卷附和解筆錄可參（
    見原審卷第69至71頁）。惟查系爭土地在80年7月間公告現
    值為每平方公尺1萬5000元，93年1月份之公告現值為3萬元
    ，此觀卷附地價謄本甚明（見原審卷第94頁），足證系爭土
    地價值確有相當幅度之上漲。而系爭土地總面積為389平方
    公尺，93年度申報地價每平方公尺為7680元，上訴人承租之
    130平方公尺土地地價稅應納稅額約為13074元（參照原審卷
    第13頁、第358頁所附地價謄本及地價稅課稅明細表，其計
    算式為：13855.41÷17/48×130/389＝13074，元以下四捨
    五入）。原3萬元租金扣除地價稅後，每年僅餘1萬6926元，
    每月租金約為1411元（計算式為16926÷12＝1411，元以下
    四捨五入）。且系爭159-11地號土地80年及93年公告地價均
    為每平方公尺9600元（見原審卷第84、85頁），依上開和解
    筆錄內容，仍不得為租金之調整，則系爭土地之租金顯然偏
    低而有失公平。被上訴人請求依民法第422條及227條之2規
    定，自94年1月1日起為租金之調整，洵屬有據。惟系爭土地
    租金約定原為按年給付，此觀卷附和解筆錄即可知悉，故租
    金亦應按此給付方式為調整，被上訴人請求按月調整，尚有
    未洽。上訴人以系爭土地之租金調整業於80年間成立訴訟上
    和解，被上訴人即不得再行訴請調整租金云云置辯，委無可
    取。
八、查系爭土地毗鄰新竹縣竹東鎮○○路及北興路交岔路口，而
    仁愛路為寬約10米之馬路，北興路則為寬約20米之大道，附
    近有便利商店、香行、麵食館、餐廳、製茶行、早餐店、電
    機行、事務所、才藝教室等商家，可連接台68線東西向快速
    道路，尚稱繁榮；另參以上訴人承租系爭土地建築房屋係作
    居住使用等一切情狀，本院認系爭土地之租金應調整為按土
    地申報總價年息8%計算為適當。系爭土地之承租面積為130
    平方公尺，每平方公尺申報地價為7680元，有和解筆錄及土
    地登記謄本可佐（見原審卷第13、69至71頁、本院卷第46頁
    ）。依此計算，其每年租金應為7萬9872元（計算式為：
    7680×130×8%＝79872）。
九、綜上所述，兩造就系爭土地之租賃關係並未消滅，上訴人仍
    得占有使用承租之系爭土地。從而被上訴人依所有物返還請
    求權、租賃物返還請求權暨不當得利、侵權行為法律關係，
    先位請求上訴人應將坐落新竹縣竹東鎮○○○段159-11地號
    上如原判決附圖所示Ａ部分面積66平方公尺及如附圖所示Ｇ
    部分面積6平方公尺之地上物暨長度11.8公尺之圍牆拆除，
    並將Ａ、Ｇ部分土地連同如附圖所示Ｅ部分面積22平方公尺
    土地返還被上訴人；暨自94年12月22日起至返還前項土地之
    日止，按月給付被上訴人4813元，洵屬無據，應予駁回。其
    假執行之聲請亦失所附麗，併予駁回。惟系爭土地於80年間
    約定之租金標準，迄今顯屬偏低而有失公平，被上訴人依民
    法第442條及227條之2規定請求調整租金，於自94年1月1日
    調整每年租金至7萬9872元之範圍內，洵屬有據，應予准許
    。逾此所為請求，為無理由，應予駁回。又調整租金並非給
    付訴訟，無從為假執行，被上訴人此部分假執行之聲請，於
    法未合，應併駁回。原審依被上訴人先位請求，判命上訴人
    拆屋還地及按月給付被上訴人4813元損害金，並為假執行之
    宣告，自有未洽。上訴意旨指摘原判決不當，求予廢棄改判
    ，本無不合，惟因被上訴人在原審備位之訴已生移審效力，
    本院應予審酌，故仍認其上訴為一部有理由，一部無理由，
    爰予廢棄並改判如主文所示。
十、據上論結，本件上訴為一部有理由，一部無理由，依民事訴
    訟法第449條、第450條、第79條、第85條第1項，判決如主
    文。
中    華    民    國    95    年    10    月    3     日
                    民事第一庭
                        審判長法  官  張耀彩
                              法  官  林金吾
                              法  官  盧彥如
正本係照原本作成。
如不服本判決，應於收受送達後20日內向本院提出上訴書狀，其
未表明上訴理由者，應於提出上訴後20日內向本院補提理由書狀
（均須按他造當事人之人數附繕本）上訴時應提出委任律師或具
有律師資格之人之委任狀；委任有律師資格者，另應附具律師資
格證書及釋明委任人與受任人有民事訴訟法第466條之1第1項但
書或第2項（詳附註）所定關係之釋明文書影本。（但上訴利益
不逾新台幣150萬元者，不得上訴。）
中    華    民    國    95    年    10    月    5     日
                              書記官  鄭兆璋
附註：
民事訴訟法第466條之1（第1項、第2項）：
對於第二審判決上訴，上訴人應委任律師為訴訟代理人。但上訴
人或其他法定代理人具有律師資格者，不在此限。
上訴人之配偶、三親等內之血親、二親等內之姻親，或上訴人為
法人、中央或地方機關時，其所屬專任人員具有律師資格並經法
院認為適當者，亦得為第三審訴訟代理人。


司法院資訊處製作；財團法人民間司法改革基金會備份。
